---
title: "Markdown - Aula 0"
author: "Fabrício Venturim"
date: "2023-04-25"
output: 
  html_document:
    number_sections: yes
    highlight: tango
    theme: cerulean
    toc: yes
    toc_float:
      collapsed: yes
      smmoth_scroll: no
  pdf_document:
    toc: yes
---

```{r}
if(!require(utf8)) install.packages("utf8") 

library(utf8)
Sys.setlocale("LC_ALL", "pt_br.utf-8") 
```

# Análise Exploratória de Dados

Aprenderemos como usar a visualização e a transformação para explorar seus dados de maneira sistemática.

A Análise Exploratória de Dados (AED) é uma das etapas fundamentais no processo de análise de dados. Ela tem como objetivo compreender os dados disponíveis, identificar padrões, tendências, valores extremos e outras características importantes dos dados. A AED pode ser realizada por meio de **visualizações**, **estatísticas descritivas** e outras técnicas exploratórias.

O R é uma linguagem de programação muito utilizada em análise de dados e possui diversas bibliotecas e ferramentas que facilitam a realização da AED. Uma das bibliotecas mais populares é o tidyverse, que contém uma série de pacotes que permitem a manipulação, visualização e modelagem de dados.

Neste documento, iremos explorar algumas técnicas de AED utilizando o R e o tidyverse. Iremos aprender como carregar dados em R, manipulá-los e visualizá-los para obter insights valiosos sobre o conjunto de dados. Além disso, iremos explorar técnicas de limpeza e pré-processamento de dados para garantir que os dados estejam prontos para serem utilizados em análises mais avançadas.

>“Far better an approximate answer to the right question, which is often vague, than an exact answer to the wrong question, which can always be made precise.” — **John Tukey**

Seu objetivo durante a EDA é desenvolver uma compreensão de seus dados. A maneira mais fácil de fazer isso é usar perguntas como ferramentas para orientar sua investigação. Quando você faz uma pergunta, ela concentra sua atenção em uma parte específica do seu conjunto de dados e ajuda a decidir quais gráficos, modelos ou transformações fazer.

**Uma postura crucial é compreender os conceitos fundamentais da AED, uma vez que, tendo uma compreensão clara da teoria e do processo de análise, a escolha da linguagem de programação torna-se menos relevante. Isso significa que os conceitos abordados são aplicáveis não apenas ao R, mas a outras linguagens também.**


## Componentes da AED

Existem componentes principais na exploração de dados:

1. Entender suas variáveis
2. Limpar seu conjunto de dados (Próxima aula)
3. Analisar relações entre variáveis

## Pré-requisitos

Vamos importar a biblioteca do `tidyverse`.

```{r warning=FALSE}
install.packages("tidyverse")
```

```{r}
if(!require(tidyverse)){
  install.packages("tidyverse")
}
```

```{r}
if(!require(tidyverse)) install.packages("tidyverse")
```
