---
title: "AED Conceitos - Aula 1"
author: "Fabrício Venturim"
date: "2023-04-25"
output: 
  html_document:
    number_sections: yes
    highlight: tango
    theme: cerulean
    toc: yes
    toc_float:
      collapsed: yes
      smmoth_scroll: no
  pdf_document:
    toc: yes
---

```{r}
if(!require(utf8)) install.packages("utf8") 

library(utf8)
Sys.setlocale("LC_ALL", "pt_br.utf-8") 
```

# Análise Exploratória de Dados

Aprenderemos como usar a visualização e a transformação para explorar seus dados de maneira sistemática.

A Análise Exploratória de Dados (AED) é uma das etapas fundamentais no processo de análise de dados. Ela tem como objetivo compreender os dados disponíveis, identificar padrões, tendências, valores extremos e outras características importantes dos dados. A AED pode ser realizada por meio de **visualizações**, **estatísticas descritivas** e outras técnicas exploratórias.

O R é uma linguagem de programação muito utilizada em análise de dados e possui diversas bibliotecas e ferramentas que facilitam a realização da AED. Uma das bibliotecas mais populares é o tidyverse, que contém uma série de pacotes que permitem a manipulação, visualização e modelagem de dados.

Neste documento, iremos explorar algumas técnicas de AED utilizando o R e o tidyverse. Iremos aprender como carregar dados em R, manipulá-los e visualizá-los para obter insights valiosos sobre o conjunto de dados. Além disso, iremos explorar técnicas de limpeza e pré-processamento de dados para garantir que os dados estejam prontos para serem utilizados em análises mais avançadas.

>“Far better an approximate answer to the right question, which is often vague, than an exact answer to the wrong question, which can always be made precise.” — **John Tukey**

Seu objetivo durante a EDA é desenvolver uma compreensão de seus dados. A maneira mais fácil de fazer isso é usar perguntas como ferramentas para orientar sua investigação. Quando você faz uma pergunta, ela concentra sua atenção em uma parte específica do seu conjunto de dados e ajuda a decidir quais gráficos, modelos ou transformações fazer.

**Uma postura crucial é compreender os conceitos fundamentais da AED, uma vez que, tendo uma compreensão clara da teoria e do processo de análise, a escolha da linguagem de programação torna-se menos relevante. Isso significa que os conceitos abordados são aplicáveis não apenas ao R, mas a outras linguagens também.**


## Componentes da AED

Existem componentes principais na exploração de dados:

1. Entender suas variáveis
2. Limpar seu conjunto de dados (Próxima aula)
3. Analisar relações entre variáveis

## Pré-requisitos

Vamos importar a biblioteca do `tidyverse`.

```{r warning=FALSE}

```

```{r}

```

```{r}

```

```{r}

```

## Dados da Tarefa


```{r}

```


```{r}

```

```{r}

```


```{r}

```

## Gráficos

* **1º Gráfico:** A seguir esta o gráfico do exemplo do livro:

```{r}

```

```{r}

```

```{r}

```

```{r}

```

```{r}

```

```{r}

```

## Leitura de dataframe por csv

O livro “Estatística Básica” de W. O. Bussab e P. A. Morettin traz no segundo capítulo um conjunto de dados hipotético de atributos de 36 funcionários da companhia “Milsa”. Os dados estão reproduzidos na tabela abaixo. Consulte o livro para mais detalhes sobre este dados.

Ler o csv `Tabela1.csv`:

```{r}

```

```{r}

```

## Estrutura do Dataframe

### Adicionar Colunas no Dataframe

Podemos definir uma nova variável (coluna), por exemplo, chamada `Idade`, a partir das variáveis `Anos` e `Meses`:

```{r}

```

```{r}

```

* Adicionar coluna: `table$colunaNova`

* Atualizar coluna: `table$colunaAtualizar`

## Excluir Coluna

Também podemos excluir coluna do nosso dataframe:


```{r}

```


Se quiser apagar mais de uma coluna, utilize: `milsa <- subset(milsa, select = -c(Meses, Ano))`.

## Mudar Nome de colunas

Para ver os nomes das colunas do nosso dataframe, podemos utilizar a função `names()`.

```{r}

```
Alguns nomes estão escritos de forma estranha e pode facilitar futuras análises alterar o nome delas. Podemos alterar o nome das colunas usando um filtro no `names`:

```{r}

```

```{r}

```


## Quantidade de colunas e linhas

```{r}

```

```{r}

```


## Medidas Estatísticas 

Uma boa forma de iniciar uma análise exploratória adequada é verificar os tipos de variáveis disponíveis. Variáveis podem ser classificadas da seguinte forma:

* Qualitativas
  * Nominais
  * Ordinais
* Quantitativas
  * Discretas
  * Contínuas
  
e podem ser resumidas por tabelas, gráficos e/ou medidas.

### Variável Quantitativa Discreta

Vamos agora usar a variável `Filhos` (número de filhos) para ilustrar algumas análises que podem ser feitas com uma quantitativa discreta.

Frequências absolutas e relativas são obtidas como anteriormente. Também vamos calcular a frequência acumulada, onde a frequência em uma classe é a soma das frequências das classes anteriores. Para isso usamos a função `cumsum()`, que já faz a soma acumulada.

```{r}

```

```{r}

```

#### Frequência Acumulada

```{r}

```

#### Gráfico de Frequência

O gráfico adequado para frequências absolutas de uma variável discreta é parecido com um gráfico de barras, mas nesse caso, as frequências são indicadas por linhas. 

```{r}

```

#### Medidas (moda, mediana e média)

```{r}

```

```{r}

```

```{r}

```


#### Forma Prática

Podemos usar a função genérica `summary()` para resumir os dados de uma só vez:

```{r}

```
